【裁判字號】    90,台上,1314
【裁判日期】    900308
【裁判案由】    貪污
【裁判全文】
最高法院刑事判決                                九十年度台上字第一三一四號
    上  訴  人  台灣高等法院檢察署檢察官
    上  訴  人
    即  被  告  甲○○
    選任辯護人  陳峰富律師
    被      告  丁○○
    選任辯護人  余鐘柳律師
    被      告  丙○○
                乙○○
右上訴人等因被告等貪污案件，不服台灣高等法院中華民國八十九年六月二十九日第
二審判決（八十七年度上訴字第四一八六號，起訴案號：台灣台北地方法院檢察署八
十六年度偵字第三六四○號），提起上訴，本院判決如左：
    主  文
原判決撤銷，發回台灣高等法院。
    理  由
本件原判決撤銷第一審論處被告丁○○、上訴人即被告甲○○共同連續依據法令從事
公務之人員，對於主管之事務直接圖利罪刑（各處有期徒刑六年，褫奪公權三年）；
被告乙○○受公務機關委託，承辦公務之人，共同對於主管之事務直接圖罪刑（處有
期徒刑五年，褫奪公權三年）；被告丙○○與依據法令從事公務之人員，共同對於主
管之事務直圖利罪刑（處有期徒刑五年，褫奪公權三年）之判決，改判論處甲○○公
務員明知為不實之事項，而登載於職務上所掌之公文書，足以生損害於公眾罪刑（處
有期徒刑一年六月，緩刑三年），及諭知丁○○、丙○○、乙○○均無罪之判決，固
非無見。
惟按審理事實之法院對於被告有利及不利之證據，均應一律注意，詳為調查，綜合全
案證據資料，本於經驗法則以定其取捨，並將取捨證據及得心證之理由於判決內詳為
說明，始為適法。又證據雖已調查，若尚有其他必要部分並未調查，仍不能遽為被告
有利及不利之認定；苟非調查之途徑已窮，而被告之犯罪嫌疑仍屬不能證明，要難遽
為無罪之判斷；如有應調查之證據未予調查，其判決當然為違背法令，刑事訴訟法第
三百七十九條第十款規定甚明。又判決不載理由或所載理由矛盾者，其判決當然違背
法令，同法第三百七十九條第十四款亦有明文。查本件乙○○為負責人之統鑫工程顧
問有限公司（下稱統鑫公司）於得標所製作之設計圖樣，其製作人記載為德記工程顧
問有限公司，此有設計圖樣二張在卷足憑（見偵查卷第三十六頁、三十七頁）。乙○
○於法務部調查局台北縣調查站（下稱調查站）訊問時亦供承「……丁○○在未投標
比價之前即告知我該工程時間緊迫，決定由統鑫公司來承作設計，所以在比價之前，
我即確知此工程是由我來設計，有關比價部分係事後形式上補辦的」等語，統鑫公司
職員即乙○○之配偶證人賴怡伶於調查站訊問時復供證「（前述比價情形承辦人甲○
○是否知情﹖）當然知情，因德記、文昌、統鑫公司三家之估價單是我先生親自持往
以比價方式由統鑫公司承作，且事先均已經德記、文昌公司同意，又是代表丁○○介
紹的，甲○○當然知情」「……所以丁○○即主動向乙○○表示可介紹乙○○與鄉公
所接洽，接洽地點在鄉公所建設課，是承辦人甲○○叫我先生準備三家公司之估價單
來比價」等語，即原判決亦認定乙○○與賴怡伶所言真實可信（見原判決理由二、（
二）（三）），如屬無訛，則丁○○、甲○○、乙○○就系爭工程於未投標比價之前
即已決定由乙○○為負責人之統鑫公司承作設計，三家之估價單僅係形式上出具，並
未真正依比價之作業程序辦理，三人似均已知之甚明，雖依台灣省政府七十二年三月
二十一日七二府一五二字第一四○六四九號函及台北縣政府七十二年四月十六日七二
北府主三字第八四一二五號函示，依上級機關之行政授權於委託技術服務費在新台幣
（下同）一百萬元以下者，主辦工程機關得自行決定採行比價方式或直接委託顧問公
司辦理，均無不可，但比價方式與直接委託，其程序畢竟有所不同，本件甲○○既已
簽請以比價方式處理，實際卻未依規定作業程序比價辦理，其目的何在﹖為何規避直
接委託方式﹖如確實以比價程序辦理，統鑫公司能否取得承作﹖而以違法之方法使統
鑫公司在無競爭或評比之情況下取得工程設計，統鑫公司縱已依約定設計，但是否因
承作本件工程設計而獲有顯不相當之利益﹖能否謂其設計之服務費，為契約約定之發
包總工程費百分之二點五，較之台北縣貢寮鄉類似工程，直接委託服務費用為百分之
三為低，即認統鑫公司並未因而獲有顯不相當之利益，似嫌速斷。如獲有顯不相當之
利益，其與甲○○之故意規避直接委託非以比價方式處理間，有無必要之關連﹖凡此
均與甲○○是否成立圖利他人罪至有關係，而丁○○、乙○○是否與之有犯意之聯絡
、行為之分擔，而共犯圖利罪﹖且渠等就使公務員登載不實事項於私文書部分，有無
共犯關係﹖亦非無再加研求之餘地，遽謂甲○○、丁○○、乙○○等人不成立圖利等
罪責，自嫌速斷，難謂無調查職責未盡及判決理由未備之違法。又查依乙○○於偵查
中所稱「我係依照丙○○提供之加勁格網與鍍鋅蛇籠之圖型、特性、尺寸與產品規格
」「但在設計時，我曾問過丙○○，據丙○○表示加勁格網部分國內有四家，且丙○
○亦留有該其餘三家電話，我均以電話查詢有無加勁格網，經確認有販售，但我並未
詢問是否有符合ＢＳＩ及ＩＳＯ＼９００２之標準。鍍鋅蛇籠部分則未詢問」等語，
如屬實在，乙○○既未詢問是否符合英國國家標準局ＢＳＩ及南非國家標準局ＳＡＢ
Ｓ所頒發之材料性質檢驗報告符合證書，其何以在加勁格網與鍍鋅蛇籠之標準訂定此
標準﹖又原判決就上揭事項尚未詳加審酌，亦未於判決理由論述何以與甲○○、丙○
○與乙○○共謀，將本件工程之主要材料品質標準加以限制無涉而不足採信，自有未
當。再原判決理由八、（八）所載「至於所謂售價二千八百五十元，係包括材料費、
運費、卵石、機械投料、施工費及其他之組合零件在內，業據丙○○供陳明白，如僅
出售蛇籠，其每立方公尺僅有八百元，尚與市場行情相當」等語，純屬丙○○之供述
，並未向相關單位或相關證人查詢確實價格，遽以丙○○之供述認售價二千八百五十
元尚與市場行情相當，亦有未洽，均有應調查之證據未予調查及判決不載理由之違法
。檢察官及甲○○上訴意旨指摘原判決不當，尚非全無理由，應認有撤銷發回更審之
原因。
據上論結，應依刑事訴訟法第三百九十七條、第四百零一條，判決如主文。
中      華      民      國     九十     年      三      月      八      日
                              最高法院刑事第十庭
                                  審判長法官  莊  登  照
                                        法官  洪  明  輝
                                        法官  蔡  清  遊
                                        法官  黃  一  鑫
                                        法官  林  秀  夫
      右正本證明與原本無異
                                              書  記  官
中      華      民      國     九十     年      三      月     十五     日


司法院資訊處製作；財團法人民間司法改革基金會備份。
